【裁判字號】    99,訴,57
【裁判日期】    990415
【裁判案由】    分割共有物
【裁判全文】
臺灣雲林地方法院民事判決                99年度訴字第57號
原      告  丁○○
被      告  戊○○
訴訟代理人  許哲嘉律師
上列當事人間請求分割共有物事件，本院於民國99年03月11日言
詞辯論終結，判決如下：
    主  文
原告之訴駁回。
訴訟費用由原告負擔。
    事  實
甲、原告方面：
一、訴之聲明：
（一）兩造共有坐落雲林縣斗六市○○○段海豐崙小段1496地號
      、地目雜、面積268.57平方公尺土地，及同段1510地號、
      地目雜、面積886.61平方公尺土地（下稱系爭二筆土地）
      ，請准予分割，分割方法如附圖即雲林縣斗六地政事務所
      98年11月4 日土地複丈結果圖說所示，即符號A 部分、面
      積134.28平方公尺及符號C 部分、面積443.31平方公尺土
      地分歸原告所有，符號B 部分、面積134.29平方公尺及符
      號D 部分、面積443.30平方公尺土地分歸被告所有。
（二）訴訟費用由兩造平均分擔。
二、陳述：
（一）原告起訴主張：
      系爭二筆土地為兩造所共有，應有部分各1/2 ，且土地分
      區使用為住宅區，並無不能分割之情形，且兩造為兄弟關
      係，然雙方意見分歧，無法協議分割，亦無不分割之約定
      ，故訴請裁判分割如訴之聲明等語。
（二）對於被告答辯之陳述：
  1、 兩造與訴外人即兩造之兄丙○○、甲○○等兄弟四人共有
      包括系爭二筆土地及其他之不動產，原係共同繼承自兄弟
      四人之父李知高之遺產而來，並曾於56年間經兄弟四人訂
      立分割協議，系爭二筆土地應由被告取得全部所有權，且
      上開分割協議，除原告就系爭二筆土地之所有權應有部分
      各1/2 尚未辦理移轉登記與被告外，其餘部分均經兄弟四
      人辦理所有權移轉登記及交付，履行完畢，然分割協議後
      ，原告欲辦理系爭二筆土地所有權應有部分之移轉登記與
      被告時，均為被告所拒絕，被告稱其賺的錢比系爭二筆土
      地之價值還多，所以不要云云，被告顯已經放棄依分割協
      議所應分得系爭二筆土地所有權之權利。
  2、 且原告曾先後三次要辦理系爭二筆土地之所有權應有部分
      移轉登記與被告，並已提出過戶資料給代書，然被告都反
      對，也不願意提出資料辦理過戶，第三次時，係系爭二筆
      土地辦理重劃時，被告亦同樣反對辦理所有權之移轉登記
      ，可見被告已經放棄依分割協議所應取得系爭二筆土地所
      有權之權利。
  3、 再者，上開分割協議距今已有多年，消滅時效已完成，原
      告應得逕行請求裁判分割等語。
乙、被告方面：
一、訴之聲明：如主文所示。
二、陳述：
（一）兩造目前雖登記為系爭二筆土地之共有人，惟系爭二筆土
      地原係同段第420 等地號土地，於91年9 月21日辦理土地
      重劃後（登記日期為93年4 月26日）分配而來。然包括重
      劃前該第420 地號土地在內之兩造與訴外人即兩造之兄丙
      ○○、甲○○等兄弟四人共有之土地、建物等，早於56年
      7 月1 日業由兄弟四人訂立分割協議，且兄弟四人除系爭
      二筆土地應分配給被告取得，原告迄今拒不辦理移轉登記
      所有權應有部分給被告以外，其餘經分割協議之不動產，
      包含原告應取得之部分，均經兄弟四人履行完畢。
（二）否認被告拋棄依分割協議應取得系爭二筆土地全部所有權
      權利之事實，實係原告拒絕辦理移轉所有權登記與被告，
      拒絕履行上開分割協議。且被告於上開分割協議後，因恐
      原告事後反悔，並曾於69年間再第二次協議，重申56年協
      議之內容，再於84年間以存證信函要求原告履行，然均經
      原告拒絕，故原告主張被告已放棄就系爭二筆土地取得所
      有權之權利云云，顯非事實。
（三）又系爭二筆土地既前經兩造與訴外人丙○○、甲○○等協
      議分割，且其餘部分均經共有人履行完畢，僅原告拒絕履
      行，核與民法所規定得請求分割之要件不符。且系爭二筆
      土地，依上開分割協議，應由被告取得全部之所有權，原
      告再請求分割，亦有違誠信之原則，故原告之請求為無理
      由，應予駁回等語。
丙、兩造不爭執之事項及主要爭點：
一、兩造不爭執之事實：
（一）系爭二筆土地，目前登記為兩造所共有，應有部分各1/2
      。
（二）系爭二筆土地，曾經由兩造與訴外人即兩造之兄丙○○、
      甲○○等四人，與其他兄弟共同繼承之不動產，於56年及
      69年間二次協議分割，除系爭二筆土地外，其餘部分均已
      依照上開分割協議之內容履行完畢。
（三）系爭二筆土地即是69年分割協議第4 點所載海豐崙段海豐
      崙小段420 號等土地之部分，依該協議內容應分配給訴外
      人丙○○的部分已經履行完畢，剩下系爭二筆土地之全部
      所有權，依該協議是應分配給被告戊○○所有。
二、主要爭點：
（一）被告是否有拒絕辦理依分割協議取得系爭二筆土地所有權
      之事實？並進而可認為被告已拋棄其依上開分割協議取得
      系爭二筆土地所有權之權利？
（二）被告迄今未辦理系爭二筆土地所有權之移轉登記，原告可
      否請求裁判分割（即被告有無因時效的經過，而使原告取
      得請求裁判分割系爭二筆土地之權利）？
    理  由
一、被告是否有拒絕辦理依分割協議取得系爭二筆土地所有權之
    事實? 並進而可認為被告已拋棄其依上開分割協議取得系爭
    二筆土地所有權之權利？經查：
（一）系爭二筆土地，曾於91年間經主管機關雲林縣政府辦理土
      地重劃（重劃登記日期為93年4 月26日），目前登記為兩
      造所共有，應有部分各1/2 。惟該系爭二筆土地於重劃前
      ，曾經由兩造與訴外人即兩造之兄丙○○、甲○○等四人
      ，與其他共同繼承之不動產，分別於56年及69年間二次協
      議分割，且除系爭二筆土地外，其餘四人所共同繼承之共
      有財產均已依照上開分割協議履行完畢。而依上開分割協
      議，系爭二筆土地之所有權全部應分歸被告取得等情，為
      兩造所不爭執，並有系爭二筆土地之土地登記第二類謄本
      、兄弟共有土地分割協定書、合約書暨附圖及舊土地登記
      謄本及雲林縣農地重劃地區土地所有權人原有土地與新分
      配土地對照清冊等影本在卷可按（本審卷第10、11頁、第
      30-32頁、第46-54頁），雖足信無誤。
（二）然原告主張其曾先後三次要辦理系爭二筆土地之所有權應
      有部分移轉登記予被告，並已提出過戶資料給代書，然被
      告都反對，也不願意提出資料辦理過戶，第三次時，係系
      爭二筆土地辦理重劃時，被告亦同樣反對辦理所有權之移
      轉登記，可見被告已經放棄依分割協議所應取得系爭二筆
      土地全部所有權之權利等情，為被告所否認，而查：
  1、 證人即當初受委任代為辦理上開分割協議之草擬及相關共
      有不動產所有權移轉登記之代書庚○○到庭結證稱：「…
      分割協議書是我寫的，有辦理，當時是因為增值稅稅額很
      大，被告就跟我講暫時先不辦，等要辦時在（再）跟我講
      ，後來到現在一直都沒有辦理，後來也都沒有找我辦理。
      」等語明確，則被告當時拒不辦理系爭二筆土地之所有權
      移轉登記，應係由於土地增值稅過高，被告無法負擔所致
      ，其並無放棄依該分割協議所應分得系爭二筆土地所有權
      之權利甚明。
  2、 又原告所主張其曾另二次提供系爭二筆土地所有權應有部
      分移轉登記資料給代書，要求被告辦理所有權移轉登記等
      情，為上開證人所否認，而原告未提出其他證據以實其說
      ，已難認屬實。
  3、 且被告抗辯其曾於84年間以存證信函要求原告履行分割協
      議，辦理系爭二筆土地之所有權應有部分移轉登記乙節，
      業據被告提出原告所不爭執之存證信函影本載明在卷可證
      （本審卷第93、94頁），足信屬實。另被告亦曾要求兩造
      之姊妹即證人江己○○及許乙○向原告要求協同辦理上開
      土地之所有權移轉登記等情，亦據該二證人結證屬實。
（三）因此，原告主張其曾先後三次要辦理系爭二筆土地之所有
      權應有部分移轉登記予被告，並已提出過戶資料給代書，
      然經被告拒絕，被告已拋棄其依上開分割協議所應取得系
      爭二筆土地所有權之權利云云，難信屬實。
二、被告迄今未辦理系爭二筆土地所有權之移轉登記，原告可否
    請求裁判分割（即被告有無因時效的經過，而使原告取得請
    求裁判分割系爭二筆土地之權利）？
（一）按「共有物之分割，依共有人協議之方法行之。」民法第
      824 條第1 項定有明文。同法條第2 項並規定：「分割之
      方法不能協議決定，或於協議決定後因消滅時效完成經共
      有人拒絕履行者，法院得因任何共有人之請求，命為下列
      之分配：一以原物分配於各共有人。但各共有人均受原物
      之分配顯有困難者，得將原物分配於部分共有人。二原物
      分配顯有困難時，得變賣共有物，以價金分配於各共有人
      ；或以原物之一部分分配於各共有人，他部分變賣，以價
      金分配於各共有人。」等語。
（二）而上開民法第824 條第2 項，於98年01月23日修正時之立
      法理由載明：參酌最高法院69年度第8 次民事庭會議決議
      ，實務上認為共有人訂立之協議分割契約，其履行請求權
      倘已罹於消滅時效，共有人並有為拒絕給付之抗辯者，共
      有人得請求法院判決分割等語。而最高法院69年度第8 次
      民事庭會議決議係指：「不動產共有人協議分割後，已逾
      十五年，迄未辦理分割登記，嗣共有人甲請求依協議辦理
      分割登記，其他共有人以時效為抗辯。依民法第823 條第
      1 項前段規定，各共有人得隨時請求分割共有物，以利融
      通與增進經濟效益，不動產共有人協議分割後，其請求辦
      理分割登記之消滅時效完成，共有人中為拒絕給付之抗辯
      者，該協議分割之契約，既無從請求履行，以達原有分割
      之目的，揆諸分割共有物之立法精神，自應認為得請求裁
      判分割。」（採乙說）而言。即須共有人協議分割後，已
      逾15年，迄未辦理分割登記，嗣有共有人請求依協議辦理
      分割登記，經其他共有人以時效為抗辯後，始得依上開決
      議（或民法第824 條第2 項規定），請求為裁判分割甚明
      。
（三）本件兩造與訴外人丙○○、甲○○等兄弟四人所訂立之分
      割協議，除系爭二筆土地外，尚包括渠等共有之其他共有
      不動產，且除原告就系爭二筆土地所有權應有部分各1/2
      尚未移轉登記予被告而未履行完畢外，其餘部分均經其他
      共有人履行完畢，自與上開最高法院決議及民法第824 條
      第2 項所規定之立法理由：「協議分割後，迄未辦理分割
      登記，經其他共有人為消滅時效完成之抗辯，致協議分割
      之契約，無從請求履行」之情形不同，而無上開規定及決
      議之適用。
（四）且本件原告與被告間就系爭二筆土地，既有上開分割協議
      存在，原告即有依該協議移轉系爭二筆土地所有權應有部
      分與被告之義務。雖該分割協議之請求權消滅時效已完成
      ，然依民法第144 條「時效完成後，債務人得拒絕給付。
      請求權已經時效消滅，債務人仍為履行之給付者，不得以
      不知時效為理由，請求返還；其以契約承認該債務或提出
      擔保者亦同。」之規定意旨，時效完成只是賦與債務人抗
      辯權，並非其義務即因而消滅，因此，被告自得據以對抗
      原告之請求。否則，即有超出上開民法時效制度與裁判分
      割共有物之規範意旨，並與同法第148 條第2 項誠信原則
      之規定有違。
（五）從而，原告主張兩造與訴外人丙○○及甲○○所共同訂立
      之分割協議，迄原告提起本件分割共有物之訴時（98年10
      月12日），已逾15年之消滅時效期間，其應得請求裁判分
      割系爭二筆共有土地云云，為無可採。被告抗辯原告無權
      請求裁判分割系爭二筆土地，於法有據。
三、綜上所述，原告本於共有之法律關係，請求裁判分割系爭二
    筆土地為如附圖所示，為無理由，應予駁回。
四、訴訟費用負擔之依據：民事訴訟法第78條。
中    華    民    國    99    年    4     月    15    日
                  民事第二庭    法  官  黃一馨
以上正本係照原本作成
如對本判決上訴，須於判決送達後廿日內向本院提出上訴狀
中    華    民    國    99    年    4     月    15    日
                                書記官  曾玲玲

司法院資訊處製作；財團法人民間司法改革基金會備份。
